【裁判字號】    89,易,303
【裁判日期】    890622
【裁判案由】    詐欺等
【裁判全文】
臺灣彰化地方法院刑事判決                          八十九年度易字第三三號
    公  訴  人  臺灣彰化地方法院檢察署檢察官
    被      告  甲○○
右列被告因詐欺等案件，經檢察官提起公訴（八十八年度偵字第七五四五、九二九四
號），本院判決如左：
    主        文
甲○○意圖為自己不法之所有，以詐術使人將本人之物交付，處拘役伍拾玖日，緩刑
貳年。
被訴詐欺庚○○部分無罪。
    事        實
一、緣甲○○朋友戊○○於民國八十八年五月八日，在彰化縣埔心鄉○○村○○路○
    段甲○○經營之檳榔攤，向年籍不詳綽號「阿偉」之人借用小客車搭載己○○等
    四姐妹至同縣員林鎮搭車，己○○將其皮包（內有其工作之補習班所有發票人趙
    建通、付款人彰化商業銀行埔里分行，帳號00000000號，票號ＡＧ00
    00000號，面額新台幣（以下同）三萬九千元，發票日八十八年五月卅日之
    支票乙紙），遺失在車上，經「阿偉」拾得侵占入己，甲○○於同年月中旬某日
    ，在同縣埔心鄉○○村○○路○段四五二號居住處，因缺錢週轉，明知「阿偉」
    所交與之上開支票，係來路不明之贓物，竟仍予收受，旋意圖為自己不法之所有
    ，於同年月廿一日，在同縣溪湖鎮○○路○段七三巷二三八號乙○○住處，以調
    現為由，持向不知情之乙○○詐騙得三萬九千元，嗣於同年月卅日，經乙○○持
    以提示，因已掛失止付退票，始發覺受騙。
二、案經彰化縣警察局溪湖分局報請臺灣彰化地方法院檢察署檢察官偵查起訴。
    理        由
壹、有罪部分：
一、訊據被告坦承於右揭時地自「阿偉」取得上開支票，並持向乙○○調得三萬九千
    元，惟否認知係贓物及有詐欺之意，辯稱：支票是阿偉交給我的，因他知道我欠
    錢，而拿這一張支票給我，要我有錢再還他，沒有寫借據，我不知道他真實姓名
    ，也不知他住哪裡等語。
二、惟查，右揭犯罪事實，業據被害人乙○○於警訊及及偵審中指述綦詳，並經證人
    戊○○、己○○於審理中與己○○同事丙○○（代表補習班申報遺失之人）於警
    訊及偵審中證述屬實，復有支票、退票理由單、遺失票據申報書與掛失止付票據
    提示人資料查報表各一紙附卷可稽，而被告自承不知「阿偉」真實姓名，亦不知
    其住處，顯然與「阿偉」並非深交之朋友，則「阿偉」借支票與不熟悉之被告，
    未要求被告書立借據，亦不留聯絡電話與地址，在在與常情有違，被告辯稱不知
    係贓物，殊難令人置信，又被告持來路不明之支票向乙○○調現，自當明知支票
    無從兌現，顯亦有詐騙之意，是其所辯無非事後卸責之詞，不足採信，本件事證
    明確，被告犯行堪以認定。
三、核被告所為係犯有刑法第三百四十九條第一項收受贓物罪及第三百三十九條第一
    項詐欺罪。其所犯上開二罪，有方法結果之牽連犯關係，應從較重之詐欺罪處斷
    。本件詐欺罪部分起訴法條雖未述及，但犯罪事實已有記載，自已起訴，又收受
    贓物部分雖未起訴，但與已起訴並認有罪之詐欺部分有牽連犯裁判上一罪關係，
    為起訴效力所及，亦應併予審判。爰審酌被告犯罪之動機、目的、手段、所生損
    害非鉅，且已賠償被害人乙○○及犯罪後之態度等一切情狀，量處如主文所示之
    刑。又被告前未曾受有期徒刑以上刑之宣告，此有臺灣彰化地方法院檢察署刑案
    資料查註紀錄表一紙在卷可稽，其因經濟困難，一時失慮，誤觸法網，經此偵審
    程序及科刑教訓，應知警惕而無再犯之虞，所宣告之刑，認以暫不執行為適當，
    併予宣告緩刑二年，以勵自新。
四、公訴人另謂：被告甲○○於八十八年年五月九日至廿一日間某日，在不詳地點拾
    獲丙○○所遺失之上開支票，竟意圖為自己不法之所有，將之侵占入己，認被告
    犯有刑法第三百三十七條侵占遺失物罪嫌。惟查支票係「阿偉」之人拾得，被告
    乃自「阿偉」收受該支票贓物，已如上述，此部分犯罪不能證明，惟與上開詐欺
    罪有牽連犯裁判上一罪關係，爰不另為無罪諭知。
貳、無罪部分：
一、公訴意旨略以：被告甲○○意圖為自己不法之所有，明知其已無力且無意經營位
    於彰化縣埔心鄉○○村○○路○段之檳榔攤，竟於八十八年四月六日（起訴書誤
    載為四月底），佯以合夥經營該檳榔攤為由，向庚○○調借八萬元，庚○○不疑
    有他，如數借予八萬元，詎甲○○持上開款項清償既有債務後，即於同年五月中
    旬將該檳榔攤結束營業，庚○○再三催討無著，始知受騙，因認被告另行起意犯
    有刑法第三百三十九條第一項詐欺罪嫌。
二、公訴人認被告有右開罪嫌，係以告訴人庚○○之指訴，及被告於取得八萬元清
    償既有債務後，相隔半個月即將檳榔攤結束，顯見其當初早已知悉該檳榔攤虧損
    累累而無意繼續經營等情，為其論據。訊據被告甲○○坦承於右開時地以合夥經
    營檳榔攤為由自庚○○取得八萬元，惟否認有詐欺犯意，辯稱：當初我向朋友賴
    昱州頂下檳榔攤，尚欠賴昱州錢及一些買檳榔的錢，就邀告訴人合夥，約定由我
    經營，每個月所賺利潤對分，檳榔攤交給我女朋友丁○○及所請的小妹看顧，後
    來因我與丁○○分手，丁○○又將店裡小妹帶走，且沒有賺錢，無法再經營，遂
    於八十八年五月中旬結束營業等語。
三、按刑法第三百三十九條詐欺罪之成立，以行為人主觀上基於不法所有之意圖而施
    用詐術，致使被害人因受詐術之誤導進而為財物之交付或處分財產，使行為人獲
    取財物或財產上之利益為其成立要件，倘若行為人主觀上並無不法意圖，或行為
    人客觀上無施用詐術之行為，或被害人並未因行為人之施用詐術而受誤導，或被
    害人並非因受誤導而處分其財物者，均不得遽以該罪相繩。又債務人於債之關係
    成立後，如有未依債之本旨履行民事債務之情形，在一般社會經驗上可能之原因
    甚多，茍無足以證明其在債之關係發生時，自始即具有不法所有意圖之積極證據
    ，亦僅能令負民事責任，難以詐欺罪相繩。
四、經查，被告於八十八年四月六日在在彰化縣埔心鄉○○村○○路○段其經營之檳
    榔攤，以積欠檳榔貨款，需錢週轉為由，邀請告訴人合夥經營檳榔攤，告訴人遂
    將其提款卡交與被告前往領取八萬元，固據告訴人於偵審中指訴歷歷，並有存摺
    影本附卷可稽，惟告訴人又指稱：被告在經營檳榔攤，說欠人家檳榔錢，邀我合
    夥經營，由我出資，他經營，我問他要多少錢，他說八萬元，我即拿提款卡給他
    去領等語（見台灣台中地方法院檢察署八十八年度他字第一四五四號卷第二十五
    頁及反面），而證人即被告女友丁○○亦證稱：我與被告在八十七年中秋節後向
    賴昱州頂下檳榔攤，並租住在彰化縣埔心鄉○○村○○路○段四五二號，該房屋
    在檳榔攤旁，以方便做生意，賴昱州先讓我們試做，至八十八年三月間才正式簽
    約，經營至八十八年四、五月因與被告吵架，所請員工未按時上班，乃結束營業
    ，當時有一僱用之小妹與我同時離開，後來被告說他人手不夠，有要我再回去看
    檳榔攤等情（見八十九年四月二十七日訊問筆錄），並有檳榔攤買賣契約書與房
    屋租賃契約書在卷可按，足見被告確實以販賣檳榔為業，而告訴人亦知之甚悉，
    且被告係據實向告訴人說明係積欠頂購檳榔攤價金及檳榔貨款，而邀告訴人合夥
    ，並未施用欺罔手段，此再參酌告訴人所稱：拿八萬元給被告後，隔了三天，被
    告說欠人家汽車貸款未付，又要向我拿錢，我說我不是來幫你還債，就未再拿錢
    給被告等情（見台灣台中地方法院檢察署同上筆錄），更可知之，否則被告若意
    在詐欺，其後儘可以檳榔攤資金短缺為藉口，再向告訴人詐取款項，私下用以支
    付車款即可，何庸據實以告，又被告於取得八萬元之後，仍繼續經營至八十八年
    五月中旬，係因與其女友丁○○分手，丁○○不願再幫忙看顧，及僱用之小妹離
    職，缺乏人手，加以經營狀況亦不佳始結束營業，業據丁○○證述屬實（此觀上
    述有罪部分證人戊○○之證詞亦可佐證），並非如公訴人所指於邀約之初即無意
    繼續經營，況被告若無意繼續經營，徒在詐欺，當亦無一手自告訴人取得款項，
    一手即用以償還先前所負檳榔攤及檳榔債務，致令自己徒多背負詐欺刑責之理，
    且被告事後已償還告訴人八萬元，有告訴人所立收據在卷可稽，益見被告應無詐
    欺之意，是其所辯尚堪置信，此外復查無其他積極證據足資證明被告有何詐騙告
    訴人犯行，揆諸首開說明，被告此部分犯罪尚屬不能證明，自應為無罪之諭知。
據上論斷，應依刑事訴訟法第二百九十九條第一項前段、第三百零一條第一項，刑法
第三百三十九條第一項、第三百四十九條第一項、第五十五條、第七十四條第一款、
罰金罰鍰提高標準條例第一條前段，判決如主文。
中    華      民      國      八十九      年      六    月    二十二    日
                                臺灣彰化地方法院刑事第二庭
                                    法      官  黃  龍  忠
右正本證明與原本無異。
如不服本判決，應於判決送達後十日內向本院提出上訴狀( 須附繕本 )。
                                    法院書記官  謝  秋  德
中    華      民      國      八十九      年      六    月    二十六    日
刑法第三百三十九條
意圖為自己或第三人不法之所有，以詐術使人將本人或第三人之物交付者，處五年以
下有期徒刑、拘役或科或併科一千元以下罰金。
以前項方法得財產上不法之利益或使第三人得之者亦同。
前二項之未遂犯罰之。
刑法第三百四十九條
收受贓物者，處三年以下有期徒刑、拘役或五百元以下罰金。
搬運、寄藏、故買贓物或為牙保者，處五年以下有期徒刑、拘役或科或併科一千元以
下罰金。
因贓物變得之財物，以贓物論。


司法院資訊處製作；財團法人民間司法改革基金會備份。
